【裁判字號】    99,訴,579
【裁判日期】    990730
【裁判案由】    塗銷所有權移轉登記等
【裁判全文】
臺灣士林地方法院民事判決               99年度訴字第579號
原      告  丁○○
兼上列一人  甲○○
訴訟代理人
被      告  乙○○
            丙○○
            戊○○
上列當事人間塗銷所有權移轉登記等事件，本院於民國99年7 月
16日言詞辯論終結，判決如下：
    主  文
原告之訴駁回。
訴訟費用由原告負擔。
    事實及理由
一、原告起訴主張：原告丁○○為坐落臺北縣汐止市○○段1346
    、1347地號土地（下稱：系爭1346、1347地號土地）共有人
    ，應有部分均為12分之1 ；原告甲○○則為系爭1347地號土
    地共有人，應有部分為108 分37，並向系爭土地另一共有人
    黃乃倉承租，於其上有門牌號碼臺北縣汐止市○○路○ 段43
    3 號未辦保存登記建物。原告於96年間曾向被告丙○○胞弟
    陳建村表示，被告丙○○如要出售系爭1346、1347地號土地
    應有部分，原告願以相同價格甚或高於第三人金額優先承買
    ，並經陳建村轉知被告丙○○。嗣於被告丙○○將系爭1346
    、1347地號土地移轉被告乙○○前，被告丙○○亦多次主動
    找原告洽談買賣事宜，價金亦不低於被告乙○○、丙○○間
    成交之價格。詎被告丙○○及另一被告戊○○仍違反土地法
    第34條之1 第4 項、第104 條第2 項後段通知規定，而與被
    告乙○○訂立買賣契約，應不得對抗優先承買權人之原告。
    原告爰以起訴狀繕本之送達，為行使優先承買權之意思表示
    ，並先位主張土地法第34條之1 、備位主張土地法第104 條
    規定之優先承買權，請求被告乙○○自應將受移轉自被告丙○○、戊○○之土地應有部分予以塗銷，被告丙○○、被告
    戊○○則應依其與被告乙○○所訂立買賣契約相同條件，與
    原告補訂立不動產買賣書面契約等語。並聲明：(一)確認被告
    就系爭1346、1347地號土地應有部分48分之3 有優先承買權
    存在。(二)被告乙○○應就前揭土地因買賣關係取得48分之3
    持分所有權之登記予以塗銷。(三)被告丙○○、戊○○應就前
    揭土地與原告訂立條件如渠等與被告乙○○於98年8 月17日
    及98年12月3 日所訂立之不動產買賣契約之書面契約。
二、被告乙○○以：伊所有之門牌號碼臺北縣汐止市○○路○ 段
    431 號房屋坐落系爭1347地號土地上，並向被告丙○○、戊○○承租系爭1346、1347地號土地，承租的部分係被告丙○○、戊○○分管的部分，原告應無優先承買權等語。被告丙○○、戊○○則以：被告徐賢佑已在土地上租地建屋20幾年
    ，應該是被告乙○○有優先承買權等語，資為抗辯。並均聲
    明求為判決駁回原告之訴。
三、兩造不爭執之事實（本院99年7月16日言詞辯論筆錄）：
  (一)原告丁○○為系爭1346、1347地號土地共有人，應有部分均
    為12分之1 ；原告甲○○為系爭1347地號土地之共有人，應
    有部分為108 分之37（本院卷第12-13 頁土地登記謄本參照
    ）。
  (二)被告丙○○原為系爭1346、1347地號土地共有人，應有部分
    均為48分之2 ，於98年7 月29日與被告乙○○訂立買賣契約
    ，將前開土地應有部分以新臺幣（下同）45萬元出售予被告
    乙○○，並於98年8 月17日辦理所有權移轉登記（本院卷第
    21-24 頁不動產買賣契約書、第9-11頁動索引、第14-15 頁
    土地登記謄本、第62-72 移轉登記案卷參照），被告丙○○
    出售時並未通知原告。
  (三)被告戊○○原為系爭1346、1347地號土地共有人，應有部分
    均為48分之1 ，於98年11月18日與被告乙○○訂立買賣契約
    ，將前開土地應有部分以16萬元出售予被告乙○○，並於98
    年12月3 日辦理所有權移轉登記（本院卷第26-27 頁不動產
    買賣契約書、第9-11頁動索引、第14-15 頁土地登記謄本、
    第73 -78移轉登記案卷參照），被告戊○○出售時並未通知
    原告。
  (四)原告甲○○於系爭1347地號土地上，有門牌號碼臺北縣汐止
    市○○路○ 段433 號房屋，坐落情形如本院卷第91頁複丈成
    果圖藍色部分所示，上開房屋占用部分，係系爭土地共有人
    黃瑞昌所分管部分，原告甲○○與黃瑞昌就此並定有租賃契
    約。
  (五)被告乙○○於系爭1347地號土地上，有門牌號碼臺北縣汐止
    市○○路○ 段431 號房屋，坐落情形如本院卷第91頁複丈成
    果圖黃色部分所示，上開房屋占用部分，係系爭土地共有人
    即丙○○、戊○○所分管部分，被告徐賢佑就土地之占有使
    用定有租賃契約。
四、茲就原告主張是否可採分述如下：
  (一)原告主張土地法第34條之1優先承買權部分：
  1.按土地法第34條之1 第4 項僅規定共有人出賣共有土地或建
    築改良物之應有部分時，他共有人得以同一價格共同或單獨
    優先承購，並未如同法第104 條第2 項後段設有出賣人未通
    知優先購買權人而與第三人訂立買賣契約者，其契約不得對
    抗優先購買權人之明文。故該條項規定之優先承購權係指他
    共有人於共有人出賣共有土地或建築改良物時，對於該共有
    人有請求以同樣條件訂立買賣契約之權而言，倘共有人違反
    法律規定將應有部分賣與他人已依法取得所有權時，他共有
    人不得主張該買賣為無效而塗銷其依法所為之登記（最高法
    院65年臺上第853 號判例意旨參照）。
  2.本件原告雖主張為系爭1346、1347地號土地共有人，就被告
    丙○○、戊○○出售系爭1346、1347地號土地應有部分予被
    告徐賢佑，主張有土地法第34條之1 第4 項規定之共有人優
    先承買權，惟如前揭三、(二)(三)所述，被告間已辦畢所有權移
    轉登記，被告乙○○已於98年8 月17日、98年12月3 日，分
    別取得系爭1346、1347地號土地應有部分48分之2 、48分之
    1 之所有權，揆諸前揭判例意旨，原告自不得以被告違反土
    地法第34條之1 第4 項規定，訴請被告乙○○塗銷系爭1346
    、1347 地號土地應有部分所為所有權移轉登記。
  3.又原告既不得訴請被告乙○○塗銷所有權移轉登記，其另訴
    請確認土地法第34條之1 第4 項之優先承買權存在，請求被
    告丙○○、戊○○就前揭土地與原告訂立條件相同之不動產
    買賣契約，即屬欠缺權利保護必要，不應准許。
  (二)原告主張土地法第104條優先承買權部分：
  1.按土地法第104 條係規定租用基地建築房屋之承租人，於出
    租人之基地出賣時，有優先承買權，其出租人於承租人之房
    屋出賣時，有優先購買權，旨在使基地與基地上之房屋合歸
    一人所有，以盡經濟上之效用，並杜紛爭，如基地承租人於
    基地上根本未為房屋之建築者，當無該條規定之適用（最高
    法院65年臺上字第530號判例意旨參照）。
  2.如前兩造不爭執事項三、(四)(五)所述，原告甲○○、被告乙○○分別於系爭1347地號土地上建有未辦保存登記房屋，就房
    屋所坐落之基地，原告甲○○係向黃瑞昌承租分管部分，被
    告乙○○則係向被告丙○○、戊○○承租分管部分。是就被
    告乙○○言，「出租人」即被告丙○○、戊○○出賣土地應
    有部分時，被告乙○○所有房屋坐落被告丙○○、戊○○分
    管之土地，可使基地（分管部分）與基地上之房屋合歸一人
    所有，盡經濟上之效用，與土地法第104 條立法目的相合；
    反之，就原告甲○○而言，被告丙○○、戊○○並非出租土
    地予原告甲○○之「出租人」，設若使原告甲○○得以優先
    承買，與原告甲○○房屋、基地合歸一人無涉，且令被告乙○○所有之房屋，仍坐落他人所有之土地，顯與土地法第10
    4 條立法意旨相違。是以，本件應認僅被告乙○○得依土地
    法第104 規定，向出租土地分管部分予被告乙○○之共有人
    即被告丙○○、戊○○主張優先承買權，原告甲○○應不與
    之。
五、從而，原告本於前揭原因事實，主張依土地法第34條之1 第
    4 項、第104 條規定，就被告丙○○、戊○○所移轉之系爭
    1346、13 47 地號土地應有部分有優先承買權，除訴請確認
    優先承買權存在外，另請求被告乙○○應就前揭土地因買賣
    關係取得所有權應有部分48分之3 之登記予以塗銷，被告丙○○、戊○○應就前揭土地與原告訂立條件如其等與被告乙○○於98年8 月17日及98年12月3 日所訂立之不動產買賣之
    書面契約，均為無理由，應予駁回。
六、本件事證已臻明確，其餘兩造主張、陳述暨所提之證據，經
    審酌均與本院前揭判斷不生影響，爰不一一詳予論述，附此
    敘明。
七、據上論結，原告之訴為無理由，依民事訴訟法第78條判決如
    主文。
中    華    民    國    99    年    7     月    30    日
                  民事第一庭  法  官  王本源
以上正本證明與原本無異。
如對本判決上訴，應於判決送達後20日內向本院提出上訴狀；若
委任律師提起上訴者，應一併繳納上訴審裁判費，否則本院得不
命補正逕行駁回上訴。
中    華    民    國    99    年    8     月    9     日
                              書記官  陳淑女

司法院資訊處製作；財團法人民間司法改革基金會備份。
